【裁判字號】    99,國,2
【裁判日期】    990615
【裁判案由】    國家賠償
【裁判全文】
臺灣基隆地方法院民事判決                 99年度國字第2號
原      告  乙○○
被      告  內政部警政署基隆港務警察局
法定代理人  甲○○
訴訟代理人  丙○○
上列當事人間請求國家賠償事件，本院於中華民國99年6 月1 日
言詞辯論終結，判決如下：
    主  文
原告之訴及假執行之聲請均駁回。
訴訟費用由原告負擔。
    事實及理由
壹、程序方面：按依本法請求損害賠償時，應先以書面向賠償義
    務機關請求之；又賠償義務機關拒絕賠償，或自提出請求之
    日起逾30日不開始協議，或自開始協議之日起逾60日協議不
    成立時，請求權人得提起損害賠償之訴，國家賠償法第10條
    第1 項、第11條第1 項前段分別定有明文。本件原告主張被
    告應負國家賠償責任，曾向被告提出書面請求，惟經被告拒
    絕賠償等情，業據原告提出內政部警政署基隆港務警察局拒
    絕賠償理由書，復為被告所不爭執，是原告於起訴前已踐行
    前揭協議先行程序，核先敘明。
貳、實體方面
一、原告主張：原告係被告機關所屬員工，於民國97年5 月21日
    上午10時30分許，以書面方式向被告前局長李秋明具名檢舉
    ，指稱該局員工涉有瀆職不法情事，請求查處，然被告相關
    承辦人員不法洩漏原告檢舉人身分、案件內容及所附證據等
    資料，經原告於97年5 月27日下午2 時許，檢附證據向該局
    秘書室主任陳財貴及前局長李秋明申告，並請求處理，而被
    告所屬承辦人林大杉於97年7 月1 日上午10時許，明知被檢
    舉對象為該局員工，執行職務時自應注意保密義務，卻未顧
    及原告隱私權，命原告前往該局2 樓勤務指揮中心會議室接
    受調查，在該公開場合公然調查案情近50分鐘，揭露原告檢
    舉人身分，並讓其他員工獲悉案件調查情節，嚴重貶損原告
    在服務機關中之地位及評價，使原告心理嚴重恐懼，擔憂日
    後遭其他員工報復、排擠或歧視，在精神上受有重大痛苦，
    爰依國家賠償法第2 條及民法第184 條、第195 條規定，請
    求被告賠償等語。並聲明：（一）被告應給付原告新台幣（
    下同）60萬元，及自起訴狀繕本送達被告之翌日起至清償日
    止，按週年利率百分之5 計算之利息。（二）願供擔保，請
    准宣告假執行。
二、被告則以：
（一）本案源於被告機關所屬臺北分駐所巡佐蔡姓員警因勤務糾
      紛，公然辱罵當時擔任臺北分駐所警員即原告，經原告提
      出刑事告訴後，蔡姓員警經法院判刑確定，原告於97年5
      月21日具名檢舉該案主管人事業務及相關監督人員未將蔡
      姓警員移付懲戒，有圖利蔡姓員警之情事，因蔡姓員警於
      92年1 月1 日改調臺北縣政府警察局，被告遂於97年5 月
      28日以基港警督字第0970004473號函檢附相關資料，轉請
      臺北縣政府警察局代為補辦移付懲戒事宜。而被告機關承
      辦原告檢舉案件之督察員林大杉雖於97年5 月28日基港警
      督字第0970004473號函稿中提及檢舉人姓名，且未將該函
      稿所附檢舉函內檢舉人資料進行保密措施，經時任發文職
      務之原告於97年5 月27日執行發文業務之際，發現該函稿
      內容有洩漏其檢舉人身分之虞，即向秘書室主任陳財貴及
      前局長李秋明申告，被告機關遂於發文前將該份函稿收回
      ，交由林大杉重新擬稿，將檢舉人相關資料刪除後，始將
      該號函稿對外發文，未有洩密情形，且林大杉簽辦該檢舉
      案件公文時，均以密件辦理，除辦理公文必要流程之負責
      承辦、核稿、批示、校對、監印及發文業務人員可知悉公
      文內容外，其他人無從知悉該件公文之內容，被告處理本
      案並無不法，亦未侵害原告之權益。
（二）林大杉於97年7 月1 日上午10時許，請原告至被告機關2
      樓勤務指揮中心會議室接受訪談，以釐清檢舉案情，為職
      務上必要且依法執行督察員職務之行為，該次訪談已獲原
      告之同意，如原告認該次訪談有損害其隱私權之虞，應得
      即時表明拒絕訪談或請求更改訪談地點，且被告機關2 樓
      勤務指揮中心會議室環境甚為隱蔽，原告復未舉證證明當
      時有何他人在場見聞該次訪談，因而獲悉其檢舉人身分及
      案件調查情節，足見林大杉並無疏失，被告應無負擔賠償
      責任之必要。
（三）聲明：（一）駁回原告之訴。（二）如受不利判決，願供
      擔保請求免為假執行。
三、兩造不爭執之事項
    原告於97年5 月21日以書面方式向被告局長具名檢舉該局主
    管人事業務及督導人員涉有圖利情事，被告督察員林大杉承
    辦該檢舉案後，將上開檢舉事項檢附檢舉內容，製作基隆港
    務警察局97年5 月27日基港警督字第0970004473號函稿，該
    函及檢附之檢舉內容未隱匿原告之姓名，上開函稿經列為密
    件，經被告機關內負責核稿、批示、校對、發文、監印人員
    處理後，林大杉於該函發文前，重新製作函稿發文，而重新
    製作之函稿內容及檢附之檢舉內容已隱匿原告之姓名，另原
    告於97年7 月1 日上午10時許，在勤務指揮中心會議室，接
    受林大杉就上開檢舉內容進行調查等情，業經兩造表示不爭
    執，復有基隆港務警察局97年5 月27日基港警督字第097000
    4473號修正前函稿、林大杉簽呈、檢舉資料及臺北縣政府警
    察局99年3 月9 日北縣警督字第0990030839號函、基隆市警
    察局99年3 月2 日基警督字第0990005393號檢附該局收受之
    基隆港務局97年5 月27日基港警督字第0970004473號函文內
    容附卷可稽，上情應堪認定。
四、本件經本院於99年5 月5 日與兩造整理並協議簡化之爭點為
    ：
（一）林大杉於製作前開函稿時，未隱匿原告姓名之行為，是否
      不法侵害原告之隱私權？
（二）林大杉於97年7 月1 日對原告進行調查之行為，是否不法
      侵害原告之隱私權？
（三）林大杉上開所為，有無侵害原告之名譽權？
（四）如有，原告依國家賠償法第2 條及民法第184 條、第195
      條規定，請求被告賠償非財產上之損害，有無理由？如有
      ，賠償數額為何？
五、本院爰依前開爭點，依序說明如下：
（一）林大杉於製作前開函稿時，未隱匿原告姓名之行為，是否
      不法侵害原告之隱私權？
    1.按公務員有絕對保守政府機關機密之義務，對於機密事件
      無論是否主管事務，均不得洩漏，退職後亦同，公務員服
      務法第4 條第1 項定有明文；又應保守秘密之公文，其制
      作、傳遞、保管，均應以密件處理之，公文程式條例第12
      條亦有明文。本件原告向被告提出檢舉後，由被告督察員
      林大杉承辦，林大杉於首度製作基隆港務警察局97年5 月
      27日基港警督字第0970004473號函稿時，固未將檢舉人即
      原告之姓名及檢舉內容隱匿，使處理該函稿發文流程之核
      稿、批示、校對、發文、監印人員得以知悉檢舉人之身分
      ，已如前述，惟林大杉已將該函列為密件，此有該函稿在
      卷可憑，依據前開公文程式條例之規定，該函係屬應保守
      秘密之公文，則處理該函稿發文流程之核稿、批示、校對
      、發文、監印人員縱因職務知悉檢舉人之身分，依首揭公
      務員服務法之規定，對於該件屬於密件之公文內容，即負
      有保密義務，亦即該等人員依法不得對他人傳述檢舉內容
      或檢舉人之身分；又林大杉於上開未隱匿檢舉人姓名之函
      稿發文前，已重新製作函稿，將原函稿所載檢舉人之姓名
      隱匿後再行發文，此觀該函發文對象即臺北縣政府警察局
      及基隆市警察局收受該號函文中已無記載檢舉人姓名一節
      即明，換言之，因林大杉製作函稿時，未隱匿檢舉人姓名
      而得知悉檢舉人身分之人，應限於被告機關內部負有處理
      該公文發文流程職務之人員，然該等人員依法不得洩漏檢
      舉人身分，且林大杉已重新製作隱匿檢舉人身分之函稿後
      重新發文，則被檢舉人當無知悉檢舉人之真實身分而使原
      告招致抱怨或報復，影響原告生活安全之虞，是被告辯稱
      原告隱私權未受侵害等情，應屬可採。
    2.至於原告雖主張被告機關內部各業務單位公文製作期間均
      使用電腦網路，藉由總收發文管理系統軟體提供各課、室
      業務承辦、檔案管理人員透過該平台查詢公文內容或執行
      業務，因此，除依職務處理基隆港務警察局97年5 月27日
      基港警督字第0970004473號函稿發文程序之核稿、批示、
      校對、發文、監印人員外，收發室總收文人員、各課室公
      文會辦負責公文傳遞人員、秘書室公文檢核承辦人、秘書
      室檔管人員均得因林大杉未在該函稿內隱匿原告姓名，而
      知悉檢舉人之身分等情，然被告辯稱其內部業務承辦人於
      撰擬公文時，係使用「漢龍電子公文製作系統」，非「總
      收發文管理系統」，且各業務承辦人使用「漢龍電子公文
      製作系統」時，須先輸入個人帳號、密碼，進入系統後，
      亦僅得觀看個人承辦之公文，無法查詢其他業務承辦人之
      公文等情，又原告未舉證證明除依職務處理基隆港務警察
      局97年5 月27日基港警督字第0970004473號函稿發文程序
      之核稿、批示、校對、發文、監印人員外，尚有何人得因
      林大杉未在該函稿內隱匿原告姓名，而知悉檢舉人身分，
      侵害其隱私權，即難認原告指稱林大杉未在函稿內隱匿檢
      舉人姓名，已侵害其隱私權等情為有據。
（二）林大杉於97年7 月1 日對原告進行調查之行為，是否不法
      侵害原告之隱私權？
    1.原告主張林大杉於97年7 月1 日上午10時許，在屬於公開
      場所之勤務指揮中心會議室，就其檢舉案件，對其進行調
      查等情，固屬可信，已如前述，惟原告陳稱林大杉係通知
      其於上開時間，前往勤務指揮中心會議室，就該檢舉案件
      進行調查等情，且自原告提出現場錄音譯文之內容觀之，
      原告抵達勤務指揮中心會議室時，林大杉直接與原告洽談
      檢舉案件之處理情形，足信原告於上開時間，前往勤務指
      揮中心會議室前，應已知悉該行目的即係就該檢舉案件進
      行調查，而原告為被告機關員工，對於勤務指揮中心會議
      室不同於屬於不公開場所之偵訊室，而為公開場所一節，
      當無不知之理，若原告認為在該他人可隨時進出之勤務指
      揮中心會議室進行調查，有侵害其隱私權之虞，衡情，原
      告應於事前或當場向林大杉表示異議或拒絕調查，且原告
      於前開時間，在勤務指揮中心會議室內，接受林大杉就本
      件檢舉案進行調查之時間長達50分鐘，然原告於調查期間
      非但未曾向林大杉反應調查地點不宜，復與林大杉密切討
      論本件檢舉案之處理情形，又原告於前開時、地接受林大
      杉調查期間，現場錄音雖有第三人談話聲音，然該第三人
      未與原告或林大杉對話，原告亦未因第三人進入該會議室
      ，向林大杉要求終止調查，此有原告提出之現場錄音譯文
      附卷可稽，顯與上開所述不符，是難認原告主張林大杉在
      上開地點對其進行調查，已使其作為檢舉人之身分曝光，
      不法侵害其隱私權等情為可採。
    2.另原告雖稱其於97年7 月1 日上午，在勤務指揮中心會議
      室內，接受林大杉調查時，林大杉係以手寫方式製作訪談
      紀錄，而林大杉依據手寫之紀錄繕打為電腦檔後，於97年
      7 月1 日下午通知其前往督察室，確認訪談紀錄之內容無
      誤，當時督察室內尚有他人在場等情，然依原告上開所述
      ，其於97年7 月1 日下午在督察室內，僅確認林大杉製作
      書面之訪談紀錄內容，原告復未提出證據證明林大杉於督
      察室內曾對其進行調查，則縱有他人在督察室內，亦非必
      然得以知悉原告檢舉之內容；又若原告認為其在尚有他人
      在場之督察室內，確認訪談紀錄之內容，將有使其身分曝
      光而侵害其隱私權之虞，原告亦得要求改在非公開場所進
      行確認，然原告未提出證據證明其已向林大杉提出要求，
      而林大杉拒絕之證據，即難僅以當時督察室內尚有他人在
      場，逕認原告之隱私權確遭侵害，故原告主張林大杉於97
      年7 月1 日對其進行調查之行為，已不法侵害其隱私權等
      情，亦非可採。
（三）林大杉上開所為，有無侵害原告之名譽權？
      按任何人均得檢舉他人之不法行為，而檢舉他人之不法行
      為，其個人在社會之評價不致低落，名譽權應無損害可言
      （最高法院87年度台上字第2459號判決可資參照）。本件
      原告以主管人事業務及督導人員涉有圖利情事，向被告提
      出檢舉，係就主管人事業務及督導人員之不法情事提出檢
      舉，縱使被告承辦人員在處理該檢舉案件之過程中，未隱
      匿原告之身分，導致他人得以知悉原告為檢舉人，亦不致
      造成原告個人在社會之評價低落之結果，參酌上揭所述，
      原告之名譽權應無損害可言，是原告主張林大杉未在函稿
      中隱匿其姓名，復在公開場所對其進行調查之行為，已侵
      害其名譽權等情，即無可採。
（四）綜上，原告向被告提出檢舉後，被告承辦人林大杉雖在首
      次製作函稿中，未隱匿原告之姓名，然林大杉已將該函列
      為密件，則處理該函發文流程之公務員縱因職務之故，得
      以知悉檢舉人之身分，惟該等公務員負有保密義務，且林
      大杉復將該函稿中所載原告姓名隱匿後再行發文，則原告
      即無承擔被檢舉人知悉檢舉人身分後，對原告施以報復之
      風險；又原告接受林大杉就檢舉案件進行調查時，未對調
      查地點表示異議，足見原告應係認同該調查地點不致侵害
      其隱私權，是原告主張林大杉上開所為侵害其隱私權等情
      ，即非可採；另原告檢舉他人不法之行為，不致使其名譽
      權遭受侵害，故原告主張林大杉不法侵害其名譽權等情，
      亦非可信。從而，原告依據國家賠償法第2 條及民法侵權
      行為法律關係，請求被告給付60萬元，及自起訴狀繕本送
      達被告之翌日起至清償日止，按週年利率百分之5 計算之
      利息，為無理由，應予駁回；原告之訴既經駁回，其假執
      行之聲請失所附麗，應併予駁回。
（五）本件為判決基礎之事證已臻明確，兩造其餘攻擊防禦方法
      及所提證據，經本院審認後，認均不影響本院前揭審認結
      論，爰不逐一指駁，併此敘明。
六、訴訟費用負擔之依據：民事訴訟法第78條。
中    華    民    國    99    年    6     月    15    日
                  民事庭法  官  邰婉玲
以上正本係照原本作成。
如對本判決上訴，須於判決送達後20日內，向本院提出上訴狀。
中    華    民    國    99    年    6     月    15    日
                        書記官  王毓嫻

司法院資訊處製作；財團法人民間司法改革基金會備份。
